臺灣桃園地方法院民事裁定
110年度監宣字第749號
聲  請  人  鄧明玉  
代  理  人  田俊賢律師
相  對  人  鄧林品  
代  理  人  彭成桂律師
關  係  人  鄧明德  
上列當事人間聲請監護宣告事件，本院裁定如下：
    主  文
宣告鄧林品（女，民國00年00月0日生，身分證統一編號：Z0000
00000號）為受輔助宣告之人。
選定鄧明德（男，民國00年0月0日生，身分證統一編號：Z00000
0000號）、鄧明玉（女，民國00年0月00日生，身分證統一編號
：Z000000000號）為受輔助宣告人鄧林品之輔助人。其中關於受
輔助人鄧林品生活安排、養護治療由鄧明德單獨決定；財產支出
部分則由鄧明德及鄧明玉共同決定之。
聲請費用由受輔助宣告之人鄧林品負擔。
    理  由
一、聲請意旨略以：聲請人鄧明玉為相對人鄧林品之長女，與相
    對人之女婿林寶財照護撫育相對人多年。相對人因罹患腦血
    管障礙及老化所引起之智力障礙，其認知能力不足，喪失生
    活自理能力，雖經送醫診治但不見起色，甚至已因精神障礙
    或其他心智缺陷，致不能為意思表示或受意思表示，亦不能
    辨識其意思表示之效果。聲請人為相對人之主要照顧者，已
    經養護相對人多年，最熟悉相對人之事務。惟相對人之長子
    鄧明德及媳婦黃麗紅長年旅居大陸，僅於110年由黃麗紅於
    過節慶生時前往探視相對人，直至同年9月24日黃麗紅才將
    相對人接走同住。鄧明德顯無擔任監護人職責之適格，故依
    民法第14條第1項、第1110條、家事事件法第164條之規定，
    聲請准予對相對人為監護宣告，並選定由聲請人擔任監護人
    ，另由林寶財擔任會同開具財產清冊之人。若鈞院認未達監
    護宣告之程度，則請依法職權為輔助之宣告。爰依民法第14
    條第3項、第15條之1第1項、家事事件法第177條之規定，聲
    請宣告相對人為受輔助宣告之人，並指定聲請人為相對人之
    輔助人等語。
二、按法院對於監護之聲請，認為未達民法第14條第1項之程度
    者，得依民法第15條之1第1項規定，為輔助之宣告。又受輔
    助宣告之人，應置輔助人。另法院為輔助之宣告時，應依職
    權就配偶、四親等內之親屬、最近一年有同居事實之其他親
    屬、主管機關、社會福利機構或其他適當之人選定一人或數
    人為輔助人。法院為選定輔助人前，得命主管機關或社會福
    利機構進行訪視，提出調查報告及建議。法院選定輔助人時
    ，應依受輔助宣告之人之最佳利益，優先考量受輔助宣告之
    人之意見，審酌一切情狀，並注意下列事項：㈠受輔助宣告
    之人之身心狀態與生活及財產狀況。㈡受輔助宣告之人與其
    配偶、子女或其他共同生活之人間之情感狀況。㈢輔助人之
    職業、經歷、意見及其與受輔助宣告之人之利害關係。㈣法
    人為輔助人時，其事業之種類與內容，法人及其代表人與受
    監護宣告之人之利害關係，民法第14條第3項、第1113條之1
    第1項、第1113條之1第2項準用同法第1111條第1項、第2項
    前段、第1111條之1分別定有明文。所謂「輔助宣告」係指
    對於因精神障礙或其他心智缺陷，致其為意思表示或受意思
    表示，或辨識其意思表示效果之能力，顯有不足者而言，此
    與「受監護宣告」者，須其心智缺陷之程之程度已達「致不
    能為意思表示或受意思表示，或不能辨識其意思表示之效果
    者」，兩者顯有程度上之差異，此觀諸民法第14條第1項、
    第15條之1第1項規定自明。
三、經查，聲請人主張上開事實，業據本院依職權調閱兩造之戶
    籍謄本核閱無訛，且經本院依職權前往相對人所在桃園市○○
    區○○○街00號住居所勘驗相對人之精神狀況，並於鑑定人周
    孫元診所所屬林佳琪醫師面前詢問相對人年籍資料，相對人
    可正確回答其姓名、出生年月，可認得聲請人與黃麗紅及孫
    女，並回答自己有2個小孩，其子是鄧明德，可辨識物品級
    紙鈔，並可正確回答100減30等於70、10加100等於110。表
    示自己之財產由其自己處理，如果去銀行領錢，由黃麗紅陪
    同前去等語，並據聲請人在場表示：因相對人名下存款遭黃
    麗紅代理解約並大額提領，不知去向，故為本件聲請等語；
    鑑定人林佳琪醫師除初步鑑定外，並提出鑑定報告記載略以
    ：㈠個人史及相關：鄧林品（以下簡稱鄧員），80歲女性。
    出生發育應無異常，學歷為小學畢業。鄧員約於20多歲時結
    婚，婚後育有一子一女，一般功能良好。鄧員丈夫於88年過
    世，丈夫過世後，鄧員於工作期間認識男友，兩人同居共同
    生活。鄧員無精神科病史，無特殊身體疾病史。109年5月，
    鄧員出現下肢無力、跌倒等症狀，曾至桃園醫院神經内科住
    院治療，診斷為缺血性腦中風。出院時評估，改良Rankin量
    表(Modified RankinScale, MRS)為1分，表示無明顯因為中
    風造成功能障礙，能完成所有日常工作和生活。同年5月18
    日出院後，仍與男友共住。生活功能資料不足，無法判定其
    狀況。於110年6月間男友因病突然過世之後，家屬描述，開
    始需要協助照顧鄧員日常生活，表示其認知功能已有顯著下
    降。於同年9月，由媳婦接回家中照顧。目前狀況，日常生
    活多數尚能自理，但行動較慢，洗澡需媳婦幫忙，可以自己
    穿衣服。經濟活動方面，對於金錢使用，認得鈔票，計算有
    困難，不會自己出門購物。知道自己有房子，無法說出房子
    的地址，只能說出目前自己的房子沒有人住。知道手機功能
    ，可以打電話，看到女兒抱怨很久未來探視，但不會使用手
    機與女兒聯絡。情緒尚穩，睡眠狀況正常。平日，會參加老
    人日間活動，由交通車接送，搞不清楚活動地點也無法自行
    前往。其他時間大多待在家裡，沒有其他社交或休閒活動。
    對於目前健康狀況，說自己記性差，有吃藥物但不知道在哪
    家醫院治療也不知道自己的疾病。㈡理學檢查：體型適中，
    外觀無明顯異常。可自由行動，但行動緩慢，步態不穩。㈢
    精神狀態檢查：意識清楚。注意力無法維持，因認知功能損
    害常回答不知道，需要重複問題，經過提醒後才能回答正確
    答案；詢問姓名和出生年月日日，會有遲疑或是害羞的不確
    定表情，且說話速度慢常有停頓遲疑，需家人多次鼓勵或暗
    示才能回答問題。外觀整潔；表情略顯緊張；態度配合；言
    語偶而跳題，對話内容貧乏，表示自己的記性不好；思考流
    程會有岔開，迴繞現象，無特殊妄想或幻覺行為。計算能力
    不佳。記憶力差。定向感差，無法正確回答年份，月份日期
    看孫女手機時間後可以回答。認得媳婦、孫女和女兒，可以
    回答親人的姓名，但無法回答目前住處住址。短期記憶力差
    與長期記憶差。可以分辨筆跟手機及其功能。視動協調能力
    差，會簽自己名字，但無法書寫簡單句 子，無法完成圖形
    抄繪。MMSE：16/30。教育程度為小學，分數小於21分，屬
    於認知功能異常。 臨床失智評估量表CDR為1分，屬於輕度
    失智。㈣日常生活狀況：⒈日常生活自理情形：可自行完成個
    人衛生，大小便可自理。飲食需家人 準備但可以自己吃飯
    。會自己穿衣服，但洗澡需家人協助，擔心其跌倒。⒉經濟
    活動能力：了解金錢使用方式，計算能力略差，應具有基本
    經濟活動能力。但很少出門有消費行為。⒊社會性活動：社
    交能力被動，但有基本社會性活動能力，可以對醫師有眼神
    接觸，但表情少但無主動交談。平日參加老人日間活動，但
    和其他學員幾乎沒有互動，無主動交通能力。㈤鑑定結果：
    鄧員符合失智症之精神科診斷。因此心智缺陷，致其為意思
    表示、受意思表示及辨識意思表示效果之能力，顯有不足，
    但未達完全不能之程度。理由：鄧員目前診斷為失智症，失
    智症狀約在110年6月份之後，較為明顯被觀察到，出現記憶
    力缺損、認知執行功能下降等症狀。對照其平日之功能表現
    ，符合失智症患者之表現。雖然鄧員之日常生活，可維持最
    基本生活功能自我照料方面，但定向感，記憶力計算能力缺
    損，可維持對人的定向感，對於較為複雜之經濟活動，例如
    ：財產處理、買賣行為、法律事宜等，受到認知功能缺損之
    影響，減損理解及預測行為之法律效果之能力。社交行為被
    動，被動與人交談，多用自己記性不好或是年紀大了回應。
    現實判斷力差，缺乏計劃未來解決問題，處理財務之能力。
    鄧員知道醫師角色及功能，也知道法官、法院的角色與功能
     (裁判事務等）。雖然對於監護宣告無法理解其意義，但對
    於委託家人代為處理自己的事情可以接受等語，此有該診所
    111年1月13日元字第1110000008號函所附之精神鑑定報告書
    1件在卷可稽（見本院卷第102頁至第105頁）。是本院審酌
    相對人精神障礙狀態及心智缺陷之程度等情，並參諸上揭精
    神鑑定報告書之意見，認相對人業因輕度失智症之心智缺陷
    ，尚未達完全不能為意思能力或受意思能力及不能辨識其意
    思表示效果之程度，並無受監護宣告之必要，故聲請人聲請
    法院對相對人為監護宣告，於法不合；惟相對人為意思表示
    、受意思表示及辨識其意思表示效果之能力既顯有不足，實
    有賴他人輔助之必要，自已符合受輔助宣告之要件，揆諸上
    開規定及說明，按家事事件法第174 條第1項規定，依聲請
    宣告相對人為受輔助宣告人。
四、次查，就本件適宜由何人擔任輔助人部分，經本院囑請桃園
    市社會工作師公會對兩造進行訪視，該社會工作師公會於11
    0年11月17日以桃林字第110617號函所附之監護（輔助）宣
    告調查訪視報告記載略以：本案之聲請人為相對人長女，關
    係人鄧明德為相對人兒子，林寶財為相對人長女婿。相對人
    目前與關係人鄧明德之配偶黃麗紅一家四口同住登記在鄧明
    德之住所，相對人於每週1至週5接受旭登護理之家附設日間
    照顧中心服務，平時由黃麗紅與相對人孫女協助一起照顧相
    對人之日常生活起居及陪同就醫領藥，相對人的身分證及健
    保卡放置固定包包，目前由鄧明德夫妻共同支付相對人所有
    開銷費用；聲請人自述目前負責保管相對人存款新臺幣（下
    同）316萬元，且願意主責處理相對人事務，林寶財則願意
    協助聲請人處理相對人事務。聲請人口頭表示，相對人配偶
    已往生，相對人現僅剩鄧明德及聲請人2名子女，然鄧明德
    過往10幾年都在大陸工作，故自薦由照護扶養相對人多年之
    聲請人擔任相對人的監護（輔助）人，並指定由林寶財擔任
    本案會同開具財產清冊之人。經訪視，聲請人具擔任本案監
    護（輔助）人意願，林寶財具擔任會同開具財產清冊之人意
    願。鄧明德認為相對人無受監護或輔助宣告之需，亦不同意
    由聲請人擔任相對人的監護（輔助）人。相對人則自述「自
    己可以處理個人事務，不需要他人協助」。綜合評估，相對
    人的受照顧狀況、聲請人、關係人鄧明德及林寶財之陳述並
    無明顯不適任之處，但雙方對「相對人之財產管理和運用方
    式」、「相對人受照顧安排」等事項無法面對面溝通協調，
    惟建請鈞院以相對人最佳利益為考量，參酌相關事證後予以
    綜合裁量之等語（見本院卷第41頁至第47頁）。復經本院囑
    請家事調查官對兩造及關係人為訪視後，建議略以：據鄧明
    玉及黃麗紅之主張在鄧林品109年5月間中風以前其與艾姓同
    居人的生活起居均可自理，自中風後才需求生活的照料及定
    期回診，而在艾姓同居人往生前，主要亦係由艾姓同居人協
    助日常生活的照顧，鄧明玉則是協助往返醫院回診及洗澡，
    在艾姓同居人往生後，鄧林品與鄧明玉同住在遠雄龍岡期間
    ，黃麗紅表示鄧明玉未能即時通訊、未能定期檢查每日藥盒
    …云云，並提供相關訊息截圖，而家調官在與鄧明玉會談時
    ，鄧明玉尚且表示其與鄧林品居住在遠雄龍岡期間，其有在
    每日傍晚4、5點到凌晨1點去夜市做麻辣燙的工作，是鄧明
    玉在照顧鄧林品期間，是有部分時間讓鄧林品一人在家的狀
    況。再者家調官於與鄧明玉及黃麗紅等人會談後，發現有關
    鄧林品照顧之安排(像是日照中心的安排、中風就醫的安排
    、居住環境的安排），主要均係鄧明德及其家人的協助，鄧
    明玉則是在鄧明德決定、規劃安排的架構下參與鄧林品的照
    顧，此由鄧明德與鄧明玉的LINE對話紀錄中可資佐證。綜上
    ，考量鄧林品之意見、過去以來鄧林品的受照顧狀況，本件
    爭執起因於黃麗紅將鄧林品渣打銀行定存款項解約領出一事
    ，當下未立即告知鄧明玉，引起鄧明玉之疑義，但鄧明玉於
    保管鄧林品渣打銀行及郵局款項期間，卻將郵局的部分款項
    用作律師之委任費用，其在金錢的使用上亦未必妥適，本件
    於調查過程中觀察鄧明玉、鄧明德及鄧明德家人，過去在鄧
    林品的照顧上均係依著本身的能力參與著照顧事物，其等對
    於鄧林品之付出俱屬真摯，又現階段鄧林品的照顧安排穩定
    、生活條件舒適，是建議本件監護人由鄧明德與鄧明玉共同
    擔任，其中有關鄧林品生活安排、養護療治由鄧明德單獨決
    定，財產 支出部分則由鄧明德及鄧明玉共同行使，另會同
    開具財產清冊之人選則建議由黃麗紅擔任等語，此有本院家
    事調查官111年度家查字第25號調查報告附卷可佐（見本院
    卷第120頁至第153頁）。本院斟酌上開訪視報告、調查報告
    及相對人之現況，認相對人現由關係人鄧明德及其家屬黃麗
    紅照顧下，適應良好，而相對人目前受照顧狀況未見明顯不
    適當之處，聲請人與關係人鄧明德就相對人之財產管理因溝
    通不良致生誤會，倘能放下成見，共同為相對人之利益著想
    ，當可減少意見分歧之情形。是本院認由關係人鄧明德與聲
    請人共同擔任相對人之輔助人，其中關於受輔助人鄧林品生
    活安排、養護治療由鄧明德單獨決定；財產支出部分則由鄧
    明德及鄧明玉共同決定之，可達相互平衡之效，應屬符合相
    對人之最佳利益。本院爰依上揭法律規定，選定聲請人及關
    係人鄧明德為相對人之輔助人。至於輔助人之職務，可參照
    民法第1113條之1之規定，並應以善良管理人之注意執行職
    務。又受輔助宣告之人對其財產仍具處分權能，輔助人僅於
    民法第15條之2第1項等事件對於輔助宣告之人之行為具有同
    意與否之權限，從而，本件輔助人無須開具財產清冊陳報法
    院，併此敘明。
五、爰依家事事件法第第177條第2項、第164條第2項，裁定如主
    文。
中　　華　　民　　國　　111 　年　　4 　　月　　25　　日
                   家事法庭     法  官　姚重珍
以上正本係照原本作成。
如對本裁定抗告須於裁定送達後10日內向本院提出抗告狀，並繳
納抗告費新臺幣1,000元。
中　　華　　民　　國　　111 　年　　4 　　月　　25　　日
                                書記官　王小萍